臺灣臺南地方法院刑事判決　　　　　　　95年度易字第1297號
聲　請　人　臺灣臺南地方法院檢察署檢察官
被　　　告　丁○○
選任辯護人　劉錦勳律師
　　　　　　黃俊達律師
　　　　　　莊信泰律師
上列被告因詐欺案件，經檢察官聲請以簡易判決處刑（94年度偵
字第13993號），本院認為有不適宜以簡易判決之原因，經適用
通常程序審理後，判決如下：
    主  文
丁○○無罪。
    理  由
一、檢察官聲請簡易判決處刑意旨略以：被告丁○○可預見一般
    人取得他人行動電話門號之目的，常利用作為財產犯罪工具
    之用，俾於掩飾犯行不易遭人追查，竟仍基於幫助犯罪之不
    確定故意，於民國（下同）93年7月13日，在不詳地點，以
    不詳代價，將其向台灣大哥大股份有限公司（下稱台哥大公
    司）申請使用之0000000000號電話（以下簡稱系爭門號），
    提供予某不知名網路詐欺及恐嚇取財集團成員使用。嗣該網
    路詐欺集團成員即基於意圖為自己不法所有之犯意聯絡，於
    94 年6月28日16時許，利用電腦奇摩網站交友聊天室，先由
    集團中某化名「珍珍」之女性成員，向被害人戊○○佯稱願
    意以每小時新臺幣（下同）1500元之代價與之援交，並留下
    丁○○所提供之系爭門號、吳建柏所提供之0000000000、劉
    福鈺所提供之0000000000號等電話（吳建柏、劉福鈺均未到
    案，經檢察官另行通緝），作為聯絡之用，但要求謝須先至
    提款機前操作確認身分，戊○○不疑有他，因而陷於錯誤，
    前往台南市○○路○段149號附近之提款機，依指示操作，詎
    戊○○之新竹商銀帳號00000000000帳戶（以下簡稱被害人
    帳戶）內之27,027元存款，竟遭轉入乙○○（另經本院以簡
    易判決量處有期徒刑三月確定）所提供之台新國際商業銀行
    板橋分行申請之帳號00000000000000號帳戶內（以下簡稱乙○○人頭帳戶），戊○○發現有異，要求對方退錢，惟該詐
    欺集團另一男姓成員，以欲退回上開款項，須先將所有存款
    轉入其指定之帳戶內，始能全額退款為由回絕，戊○○為追
    回前款，再次陷於錯誤，陸續匯款13筆進入乙○○人頭帳戶
    及不知情之吳洪鳳英遭人冒名申請之聯邦商業銀行大安分行
    000000000000號帳戶內（以下簡稱吳洪鳳英人頭帳戶），共
    計騙得385,000元。嗣該詐欺集團成員見戊○○誠實可欺，
    遂再以電話向其恐嚇稱：如不繼續匯款100,000元至吳洪鳳
    英人頭帳戶內，就要找黑道人士（兄弟）南下將他處理掉等
    語，致戊○○心生畏懼，報警處理循線查獲，而恐嚇不遂。
    因認被告丁○○涉犯刑法第339條第1項、第346條第1項、第
    3項之幫助詐欺既遂及幫助恐嚇取財未遂罪嫌。
二、按犯罪事實應依證據認定之，無證據不得認定犯罪事實；又
    不能證明被告犯罪者，應諭知無罪之判決，刑事訴訟法第15
    4條第2項、第301條第1項分別定有明文。又刑事訴訟法上所
    謂認定犯罪事實之證據，係指足以認定被告確有犯罪行為之
    積極證據而言。事實之認定，應憑證據，如未能發現相當證
    據，或證據不足以證明，自不能以推測或擬制之方法，為裁
    判基礎。又刑事訴訟上證明之資料，無論其為直接證據或間
    接證據，均須達於通常一般之人均不致於有所懷疑，而得確
    信其為真實之程度，始得據為有罪之認定，若其關於被告是
    否犯罪之證明未能達此程度，而有合理性懷疑之存在，致使
    無從形成有罪之確信，根據「罪證有疑，利於被告」之證據
    法則，即不得遽為不利被告之認定，其以情況證據（間接證
    據）或經驗法則斷罪時，尤須基於該證據在直接關係上所可
    證明之他項情況事實，本乎推理作用足以確證被告有罪，方
    為合法，不得徒憑主觀上之推想，將一般經驗上有利被告之
    其他合理情況逕予排除。
三、本件檢察官認為被告以交付系爭門號之方法，幫助詐欺集團
    成員實施詐欺取財及恐嚇取財之犯行，係以：被告於偵查
    中辯稱曾經遺失身分證影本及現金，未陳述另有健保卡影本
    一併遭竊。然系爭門號係申用人以雙證件即被告之身分證影
    本及健保卡影本提出申請，被告並無法合理說明何以該門號
    申用人如何取得被告之健保卡影本。況被告係於接獲檢察官
    聲請簡易判決處刑書之後，始行陳述「健保卡影本亦曾傳真
    予貸款代辦業者，其辯解顯然是依據證據之開示而做更動，
    應難憑信、被害人戊○○指訴遭受詐欺及恐嚇取財之過程
    、卷附被害人帳戶、乙○○人頭帳戶及吳洪鳳英人頭帳戶
    立帳資料、自動櫃員機交易明細及電話使用人查詢資料及
    詐騙集團使用人頭電話隱匿真實身份，早經平面及電子媒體
    多所披露，且常人欲申設行動電話門號並非難事，若非以該
    等門號作為不法用途，自無需以金錢誘使他人提供，是以被
    告等人之年齡、知識及社會生活經驗以觀，實難推諉不知其
    所提供之系爭門號將會遭利用作為詐欺工具之經驗法則【以
    下簡稱起訴理由】、系爭門號如非被告所申辦，
    被告如何於偵查中得悉係預付卡，而請求檢察官調閱申請書
    、如果被告確係傳真證件影本以供徵信，又惟恐遭他人盜
    用證件影本，依理應於證件影本上註明「此證件僅作為某某
    業者作為代辦貸款之用，不得做其他用途」，而非蓋上「作
    廢」字樣，故被告及其妻丙○○所陳事實，自難採信、如
    係他人盜用被告之證件而申辦系爭門號，為防止遭電信業者
    查知盜用情事，衡情應會更換照片，然系爭門號申請書所附
    身分證上乃被告本人之照片，足見該門號確係被告本人前往
    申請無訛【以下簡稱論告理由】等事證，為其論據。
四、訊據被告丁○○就：系爭門號係以其真實之身分證及健保
    卡影本申請使用、該門號經網路詐欺及恐嚇取財集團使用
    於騙取被害人戊○○前揭財物得手及前述網路詐欺及恐嚇
    取財集團另以電話對被害人實施恐嚇取財行為而不遂等事實
    俱不為爭執，但堅決否認曾經申請系爭門號以供網路詐欺及
    恐嚇取財集團成員使用而幫助犯罪，其本人暨選任辯護人並
    以：伊未曾申請系爭門號，該門號係不詳人士冒以其名義而
    申請，因伊過往曾經嚐試向地下融資公司借款，經對方要求
    而傳真其上蓋有「作廢」字樣之身分證及健保卡影本以供徵
    信，可能因之而遭盜用證件影本而前往申請系爭門號等語，
    資為抗辯。
五、被告既否認申辦系爭門號並持以交付網路詐欺及恐嚇取財集
    團成員，並以「證件影本遭他人不法盜用」置辯，是以本件
    主要之爭點厥為「系爭門號是否被告所申辦或委託他人代辦
    」，惟查：
  (一)被告於警詢中雖僅陳述其因內有身分證影本及現金之皮包遺
    失，恐因而遭盜用身分證影本等語。然其於接受檢察官訊問
    時，除再次聲稱皮包遺失之外，另亦陳明「曾向地下融資公
    司借款而傳真身分證影本予他人」等語（見偵卷第9頁）。
    是以被告於檢察官偵查終結前所辯可能遭他人盜用證件之原
    因，非僅內置身分證影本之皮包遺失乙節。其次，依據被告
    警詢筆錄及檢察官偵訊筆錄之記載，司法警察及檢察官並未
    告知系爭門號申請時，曾經使用被告之健保卡影本（見警卷
    第2-3頁、偵卷第8-11、20頁），且被告於首度接受檢察官
    訊問，並陳述：「系爭電話應會有易付卡申請書，請求調閱
    」等語（見偵卷第11頁），顯見被告在檢察官偵查終結前，
    因無從藉由辯護人閱卷、或經由檢警人員提示證物，而得悉
    其過往使用之健保卡影本亦遭盜用。再者，歷來常人申請帳
    戶或行動電話門號，最常使用之證件即為身分證，雙證件申
    請帳戶或門號乃行政當局因應詐騙電話氾濫，防止單一證件
    輕易遭人取得而冒用，為圖因應所新發展之防詐舉措，此應
    屬公眾週知之事實。故被告於警詢及偵查中未曾提到曾經傳
    真健保卡影本予他人使用，即有可能僅係疏於注意或辯白而
    漏未敘及，不能遽而認定被告未曾傳真健保卡影本予地下融
    資公司，同難率爾認為被告所辯傳真文件致遭盜用證件為虛
    構卸責之詞。此外，設若被告確曾親自或授權他人以其名義
    申辦系爭門號，必然知悉申辦過程曾經使用健保卡影本，若
    非至愚之人，應知於接受詢問或訊問時陳述「亦曾傳真健保
    卡影本」之事實為自己脫免罪責。從而被告於司法警察調查
    中及檢察官偵查時，未曾陳述傳真健保卡乙節，適足以加重
    未悉內情而遭他人冒用健保卡影本之可能性。據此，被告於
    偵查中未陳述健保卡一併遭竊，且未合理說明申用人如何取
    得其健保卡影本（起訴理由），即難據為對被告不利之認
    定。
  (二)如前所述，被告對於系爭門號經網路詐欺及恐嚇取財集團使
    用於騙取被害人戊○○385,000元之事實未為爭執，是被害
    人戊○○於警詢指訴遭受詐欺及恐嚇取財之過程（起訴理由
    ），以及卷附被害人帳戶、乙○○人頭帳戶及吳洪鳳英人
    頭帳戶立帳資料、自動櫃員機交易明細及電話使用人查詢資
    料等書證（起訴理由），均僅能證明被告所不爭執之事實
    ，對於本件主要爭點之釐清與判斷，並無任何助益，該等證
    據資料同難據為本案事實認定之基礎。
  (三)詐騙集團經常使用人頭電話作為隱匿身份之工具，且如非以
    行動電話門號做為不法用途，無需以金錢誘使他人提供（起
    訴理由），固然已屬電話詐騙情事泛濫之台灣社會公眾週
    知之共同生活經驗。然而上述經驗法則適用於有罪事實之判
    斷，必須以「已經證明被告申請系爭門號並持交犯罪之人」
    為前提。如果上述成為本件爭點之前提事實未獲證明，自無
    從邏輯倒置資為判斷有罪事實之依據。
  (四)在吾國刑事偵查實務中，警詢、偵查乃至於審判筆錄之記載
    ，多非採逐字記錄之方式而僅記載詢（訊）問與陳述之重點
    ，此應屬本院職務上所已知之事實，故被告如何於偵查中得
    悉系爭門號乃預付卡性質（論告理由），即無從排除係自
    詢（訊）問之司法警察或檢察官告知但未呈現於筆錄之可能
    ，此等可能性未經排除，自難據以確認被告係因本人申請系
    爭門號始得以知悉系爭門號乃預付卡之事實。
  (五)證人即被告之妻丙○○於本院審理時，到庭證述：被告於93
    年間因積欠銀行卡債及信用貸款，而向台中某融資代辦公司
    請為代辦貸款，因對方要求傳真證件以供徵信，伊惟恐傳真
    之證件遭對方盜用，故而在被告之身分證及健保卡影本上加
    蓋「作發」字樣章．．．因傳真證件時僅是供融資代辦公司
    審核可貸得金額而已，故伊先以蓋有「作廢」字樣的證件影
    本傳真等語（見本院審判筆錄）。雖該證人與被告係配偶關
    係，情屬至親，證據評價上無從排除設詞為被告卸責脫罪之
    高度風險。但該證人所證述之過程，核與一般謹慎之人行事
    習慣相符，在查無足以推翻其證言之證據之情況下，不能遽
    認與事實不符而難憑採。況傳真證件時如尚未開始磋商貸款
    額度、利息多寡或分期清償等實質契約條件，而僅止於供對
    方徵信並審核可貸得金額時，在證件上加蓋「作廢」字樣以
    避免遭受盜用，亦屬正常之事。更何況各人考慮事物廣度與
    深度俱不相同，因此而得以採取之避險方式亦不相同，被告
    之妻未於證件影本上註明「此證件僅作為某某業者作為代辦
    貸款之用，不得做其他用途」字樣，縱然得以被認為思慮欠
    週，亦不足以遽爾判斷被告及證人丙○○所言不實，而為不
    利於被告之認定（論告理由）。
  (六)系爭門號乃預付卡性質，已如前述。衡諸共同生活經驗可知
    ，消費者可在便利商店、電信業者自營店或一般電信代辦業
    店申辦該種門號，且均可委託他人代為申辦。除電信業者自
    營店所屬人員可能詳加核對證件資料或委託文書之外，便利
    商店或一般電信代辦業者，或因事不關己、或因業績壓力、
    或因職場工作要求差異等原因，均可能未加確實核對到場申
    辦者之身分與證件是否相符而完成交易，發給預付卡。是系
    爭門號申請書所附身分證上之照片仍為被告本人乙節（論告
    理由），即無從排除被告親洽辦理以外之可能性，如此自
    難憑以獲致被告本人辦理系爭門號之切確心證。
  (七)綜上各節，檢察官據以起訴及論告之各項證據與情況資料，
    經以嚴格證據主義之標準分析評價後，均因尚存合理性懷疑
    ，而無不足以使本院獲致被告有罪之確信。
六、再查：
  (一)系爭門號係預付卡性質之門號（見卷附通聯調閱查詢單，警
    卷第28頁），亦即申用人先行繳納預付（或儲值）金額，待
    通話費用已全數扣抵預付金額後，申用人必須到電信業者之
    營業單位再行儲值，方得繼續撥打使用該門號。電信業者於
    開機通話之過程中，不會寄送帳單，此亦有台哥大公司95年
    12月1日法大字第095063417號函附卷可查（見本院易字卷第
    40頁）。故被告若確係遭冒名申請系爭門號，將無法藉由收
    受帳單而得知曾以其名義申辦系爭門號。
  (二)被告於偵查中曾經寄送「日盛銀行金融行．．．」（文件破
    損未見後段文字，地址位於台中市○○路）及「國際金融行
    銷顧問有限公司」（地址位於台北市○○○路）印發之代辨
    銀行貸款廣告單（附於偵卷第5至第6頁之間），雖無法確認
    印發日期，但被告辯稱曾經向融資代辦公司洽辦貸款乙節，
    即難遽認為子虛烏有。
  (三)依卷附系爭門號申請書影本所示身分證照片及健保卡卡號，
    申請系爭門號之人在申請書上係貼附真實之被告身分證與健
    保卡影本，固可認定（見警卷第34頁）。然：
  申請系爭門號之人於93年10月28日在申請書上所簽署「賴育
    民」（被告更名前之姓名）之『賴』字，筆觸與被告於94年
    4月26日因更名而向交通部公路局嘉義監理所雲林監理站申
    辦變更駕駛執照姓名時，在「汽、機車駕駛執照異動登記書
    」上；暨其於94年4月24日，同因更名而申請變更健保卡姓
    名時，在「請領健保IC卡申請表」所簽署「丁○○」時之『
    賴』字，均明顯不同，客觀上顯值懷疑係不同人士所書寫（
    因系爭門號申請書無從調到原本，故法務部調查局及內政部
    警政署刑事警察局均無法鑑定筆跡，上開登記書及申請書詳
    見本院易字卷第34、37頁）。
  系爭門號申請書留有申請人聯絡電話為000000000?號（最後
    一碼因折頁後影印而無法顯現），證人丙○○於本院審理時
    ，證述被告未曾使用0000000000至0000000000等十個序號之
    行動電話門號（見本院審判筆錄）。經向遠傳電信公司調取
    93年7至10月申用0000000000至0000000000門號之名單，並
    無被告其人，甚至亦無帳單地址位於被告住所地即雲林地區
    （見本院易字卷第34-35頁）。更加提高系爭門號並非被告
    申請之可能性。
  系爭門號申請書上所附被告之身分證及健保卡影本之上，證
    件本身及黏貼騎縫部分，蓋上數枚「作廢」章印文；且身分
    證正、反面影本之間，留有類似傳真文字留存之數碼（可辨
    識之數碼為00-852....）。故「被告曾經為申辦貸款而委由
    其妻丙○○傳真蓋上作廢章之證件影本」等被告及證人丙○○一致陳述之事實，即非無可信之理。
七、綜上各節，本件依檢察官提出之證據與論述，均無法充分證
    明系爭門號係被告所申請，而本院調查證據之結果，在在強
    化被告辯解確屬實情之可能性，致本件仍存有合理性之懷疑
    ，而使本院無從獲致確切之心證，揆諸首揭證據法則之說明
    ，自應諭知無罪之判決。
據上論斷，應依刑事訴訟法第452條、第301條第1項，判決如主
文。
本案經檢察官甲○○到庭執行職務
中　　華　　民　　國　　96　　年　　3 　　月　　22　　日
　　　　　　　　　刑事第十庭    審判長法　官　陳欽賢
                                      法  官  林臻嫺
                                      法  官  陳賢德
以上正本證明與原本無異。
如不服本判決，應於判決送達後10日內，向本院提出上訴狀。
      　　　　　　　　　　　　　　　　書記官　陳麗雅
中　　華　　民　　國　　96　　年　　3 　　月　　22　　日
